臺灣彰化地方法院民事判決
108年度訴字第265號
原      告  戴宏全  

訴訟代理人  羅閎逸律師
            廖學能律師
複代理人    林吟蘋律師
被      告  戴曹淑女

            林金在  
            林一明  
            林一峰  

上  三  人
訴訟代理人  施廷勳律師
複代理人    王將叡律師
            張幸茵律師
被      告  戴佳棋  

            鄭雅文  
            戴佳怡  
            戴仁智  
            戴仁和  
兼上一人  
法定代理人  戴宏一   
            楊文蘭   

被      告  戴文瑛  

            戴安棋  



            許基漟  
            許志永  
            許家和  
            黄福生  
            陳月雲  
            尤昱誠  
            蘇佳語  

            黃月珠  


            葉永昌  
            楊貴雄  

            黃慶明  
            張季發  


上列當事人間請求分割共有物事件，本院於民國111年5月17日言
詞辯論終結，判決如下：
    主      文
一、兩造共有坐落彰化縣彰化市西門口段465、465-7、465-8、4
    65-9、560地號土地合併分割為如附表一、如附圖四所示，
    並依如附表二所示之金額補償。
二、訴訟費用由兩造依如附表三「訴訟費用負擔比例」欄所示之
    比例負擔。
    事實及理由
壹、程序方面
一、被告亥○○、未○○是分別於民國90年2月、91年4月出生，有戶
    籍謄本在卷可稽（見本院卷一第301頁），而其等於原告在1
    08年3月20日提起本件訴訟時因尚未成年，遂由其等法定代
    理人即被告戌○○、寅○○行使代理權，然其等嗣於本院審理時
    業已成年並取得訴訟能力，被告戌○○、寅○○之代理權因而歸
    於消滅，故原告聲明應由被告亥○○、未○○本人承受訴訟（見
    本院卷二第257、258、367頁），核與民事訴訟法第170條、
    第175條第2項之規定相符，應予准許。
二、除被告丁○○、乙○○、丙○○外，其餘被告經合法通知，均未於
    最後言詞辯論期日到場，核無民事訴訟法第386條所列各款
    事由，爰依原告之聲請，由其一造辯論而為判決。
貳、實體方面
一、原告主張：兩造共有坐落彰化縣彰化市西門口段465、465-7
    、465-8、465-9、560地號土地（下稱465、465-7、465-8、
    465-9、560土地，並合稱系爭土地），應有部分如附表三所
    示，無不能分割之原因，且無法協議決定分割方法，茲依民
    法第823條第1項、第824條第2項、第5項之規定，提起本件
    訴訟，並請求優先依被告乙案（按：方案內容詳如下述）合
    併分割系爭土地及鑑價補償；倘法院認被告乙案不妥，則次
    請求依如附圖一所示之方案（下稱原告甲案）或如附圖二所
    示之方案（下稱原告乙案）合併分割系爭土地，最終始請求
    依被告甲案（按：方案內容詳如下述）合併分割系爭土地等
    語。
二、被告方面：
（一）被告丁○○、乙○○、丙○○陳稱：
　 1、請求依如附圖三所示之方案（下稱被告甲案）或如附表一
      、如附圖四所示之方案（下稱被告乙案）合併分割系爭土
      地，但不同意依長虹不動產估價師事務所（下稱長虹事務
      所）就被告乙案進行鑑價所製作之不動產估價報告書（下
      稱長虹估價報告書）相互補償（即如附表二所示之金額配
      賦表），請求法院再囑託其他鑑定機關鑑定。
　 2、就長虹估價報告書之意見：
 （1）因分割後之各坵塊來自於同一宗土地，故分割後之各坵塊
      間之價值差異原因通常來自分割後坵塊形狀、是否容易為
      合理利用、有無臨路、臨路寬度及遠近、所臨道路寬度、
      其他現況等，而與土地使用分區管制、法定建蔽率、法定
      容積率及實際允建容積率、禁限建之有無等行政及法令條
      件無關，然長虹事務所竟將該等行政及法令條件列為調整
      項目，導致忽略或刪減其他真正影響系爭土地分割後價差
      之應評估條件，造成鑑估之結果偏離真正價值。
 （2）如附圖四編號A所示之坵塊臨彰化縣彰化市中華西路之寬
      度有37公尺，而如附圖四編號B所示之坵塊臨彰化縣彰化
      市崙美路之寬度則僅11公尺，二者相差達3.36倍，但長虹
      事務所卻僅於「土地寬度（臨路寬）」項目之調整率扣減
      1.50%，已有不當；又如附圖四編號A所示之坵塊為方形，
      而如附圖四編號B所示之坵塊則為極不規則形，足見如附
      圖四編號B所示極不規則形之坵塊於日後開發利用時，將
      造成諸多難以利用之畸零地，然長虹事務所卻又只於「土
      地形狀」項目之調整率扣減3.00%，同有違誤。
 （3）如附圖四編號A所示之坵塊是臨路寬達30公尺且為4線車道
      之彰化縣彰化市中華西路，而如附圖四編號B所示之坵塊
      則只臨路寬5至6公尺且勉強僅得供2車交會之彰化縣彰化
      市崙美路，二者路寬既差距達5倍以上，則堪認將影響如
      附圖四編號A、B所示之坵塊價值甚巨，但長虹事務所卻只
      於「道路寬度」項目之調整率扣減6.00%，顯非適當；另
      彰化縣彰化市中華西路為主要道路，而彰化縣彰化市崙美
      路則僅為次要道路，然長虹事務所卻又只於「道路種別」
      項目之調整率扣減0.50%，導致如附圖四編號A、B所示之
      坵塊價值失準。
 （4）長虹事務所經調整後，最終認定如附圖四編號A、B所示之
      坵塊每平方公尺僅相差新臺幣（下同）12萬8,400元之0.5
      %，即642元而已，已造成補償金額明顯偏低、不合理。
（二）被告地○○○、天○○、巳○○、亥○○、未○○、午○○、戌○○、申○○、酉○○未於言詞辯論期日到場，而其等於先前具狀陳述
      ：同意就原告所提出之分割方案繼續與原告維持共有等語
      。
（三）被告辛○○、己○○、庚○○、癸○○、壬○○、甲○○、宇○○、子○○
      、辰○○、卯○○、丑○○、戊○○未於言詞辯論期日到場，而其
      等於先前具狀陳述：同意依被告丁○○、乙○○、丙○○所提出
      之分割方案分割系爭土地，並繼續與被告丁○○、乙○○、丙○○維持共有等語。
（四）被告寅○○經合法通知未到場，亦未提出書狀作何聲明或陳
      述。
三、本院之判斷：
（一）系爭土地得否合併分割？
　 1、系爭土地為兩造所共有，應有部分如附表三所示，無因物
      之使用目的不能分割或訂有不分割期限之約定，且兩造無
      法協議決定分割方法等節，為兩造所不爭執，並有土地登
      記謄本、地籍圖在卷可稽（見本院卷一第107、181至265
      頁），應屬真實。
　 2、按共有物之應有部分經實施查封後，共有人（包含執行債
      務人及非執行債務人）仍得依民法第824條規定之方法，
      請求分割共有物。惟協議分割之結果有礙執行效果者，對
      於債權人不生效力，至於裁判分割，係法院基於公平原則
      ，決定適當之方法而分割共有物，自不發生有礙執行效果
      之問題，債權人即不得對之主張不生效力；又債務人就查
      封物所為移轉、設定負擔或其他有礙執行效果之行為，依
      強制執行法第51條第2項規定，僅對於債權人不生效力而
      已，並非絕對無效；裁判分割，既係法院基於公平原則，
      決定適當之方法分割共有物，自不發生有礙執行效果之問
      題，債權人即不得對之主張不生效力；且債務人之應有部
      分，經實施查封以後，因裁判分割，其權利即集中於分割
      後之特定物，此為債務人原有權利在型態上之變更，當為
      查封效力之所及，於假處分亦無影響（最高法院69年度第
      14次民事庭會議決議、最高法院72年台上字第2642號判決
      意旨參照）。依土地登記謄本所載（見本院卷一第181至2
      65頁），被告丁○○、乙○○、丙○○、辛○○、己○○、庚○○、癸○○、壬○○、甲○○、宇○○、子○○、辰○○、卯○○、丑○○、戊○○
      於系爭土地之應有部分固經戴清溪為假處分登記而予以查
      封，然揆諸前揭說明，本院裁判合併分割系爭土地，並不
      生有礙執行效果之問題，且裁判合併分割系爭土地後，被
      告丁○○、乙○○、丙○○、辛○○、己○○、庚○○、癸○○、壬○○、
      甲○○、宇○○、子○○、辰○○、卯○○、丑○○、戊○○所分得之坵
      塊應有部分及金錢補償亦為假處分查封效力所及，於假處
      分並無影響，故將系爭土地予以合併分割，並無違反土地
      法施行法第19條之1之規定，被告丁○○、乙○○、丙○○辯稱
      ：依土地法施行法第19條之1之規定，經假處分登記之系
      爭土地不得由法院判決合併分割等語（見本院卷二第311
      頁），並非可採。
　 3、從而，原告依民法第823條第1項前段、第824條第2項、第
      5項之規定，請求合併分割系爭土地，即屬有據。　
（二）按共有物分割之訴為形成訴訟，法院定分割方法不受當事
      人聲明之拘束，而應綜合考量公平性、應有部分比例與實
      際使用是否相當、共有物之客觀情狀、共有物之性質、共
      有物之價格與經濟價值、共有人利益、各共有人主觀因素
      與使用現狀、共有人之利害關係等因素為之。經查：
　 1、系爭土地面積分別為2,144、1,165、3,344、192、72平方
      公尺，使用分區均為住宅區；又465、560土地西側臨彰化
      縣彰化市中華西路約78.9公尺、465-8土地東北側則臨彰
      化縣彰化市崙美路11.5公尺，而可藉彰化縣彰化市中華西
      路、崙美路對外通行，此外即無其他道路可供對外出入；
      另465-8土地東南側上有貨櫃屋1棟，465、465-7、560土
      地上有部分鐵皮建物，至其餘系爭土地面積則均為水泥地
      、空地、雜草等情，為兩造所不爭執，並有土地登記謄本
      、地籍圖、土地使用分區證明書、本院勘驗測量筆錄、彰
      化縣彰化地政事務所108年4月2日彰土測字第847號土地複
      丈成果圖存卷可參（見本院卷一第107、181至265、337、
      345、346、349至363、367、369頁），堪信屬實。
　 2、系爭土地分割方案之採取：
 （1）系爭土地面積分別為2,144、1,165、3,344、192、72平方
      公尺，業如前述，以原物分配並無困難，故應以原物分配
      予兩造。
 （2）依被告乙案分割結果（即如附表一、如附圖四所示）：
　　①兩造所受分配如附圖四編號A、B、B-1所示之坵塊均是按兩
      造於系爭土地之應有部分比例折算而達土地面積最大化，
      且因合併分割及盡量集中土地持分結果，如附圖四編號A
      、B、B-1所示之坵塊地形已屬完整，並使如附圖四編號A
      、B所示之坵塊適於建築開發利用。
　　②如附圖四編號A、B-1所示之坵塊均直接臨彰化縣彰化市中
      華西路，而如附圖四編號B所示之坵塊則有規劃東北側之
      土地面積連接彰化縣彰化市崙美路，使得如附圖四編號A
      、B、B-1所示之坵塊均可對外通行，繼續發揮系爭土地之
      利用價值。
　　③原告、被告丁○○、乙○○、丙○○、辛○○、己○○、庚○○、癸○○
      、壬○○、甲○○、宇○○、子○○、辰○○、卯○○、丑○○、戊○○均
      已同意依如附圖四所示之方案合併分割系爭土地（見本院
      卷二第255、256、367、368頁），而被告地○○○、天○○、
      巳○○、亥○○、未○○、午○○、戌○○、寅○○、申○○、酉○○亦未
      具狀或到庭表示反對如附圖四所示之方案，可見如附圖四
      所示之方案應已符合兩造之個人利益。　　
　　④按以原物為分配時，如共有人中有未受分配，或不能按其
      應有部分受分配者，得以金錢補償之，民法第824條第3項
      定有明文。因如附圖四編號A、B、B-1所示之坵塊地形、
      臨路條件不同，導致價值有所差異，故兩造間自當以金錢
      補償之。而如附圖四所示之方案經本院囑託長虹事務所由
      巫文傑不動產估價師以比較法、土地開發分析法鑑定後，
      鑑定結果為如附表二所示之應補償人應依如附表二所示之
      金額補償予如附表二所示之受補償人，有長虹估價報告書
      存卷可憑（見外放卷），並無不當。
　　⑤被告丁○○、乙○○、丙○○就前揭鑑定結果，固以前詞置辯，
      並聲請重新鑑定（見本院卷二第368、371至374頁），惟
      查：
　　長虹事務所雖有將「土地使用分區管制、法定建蔽率、法
      定容積率及實際允建容積率、禁限建之有無」等行政及法
      令條件列為調整項目，但其最終並未就此項目增加或扣減
      調整率（見長虹估價報告書第59頁），則自不影響前揭鑑
      定結果。
　　如附圖四編號A、B所示之坵塊臨路寬雖有37公尺、11公尺
      之不同，且地形規劃亦有方形、極不規則形之差異（見長
      虹估價報告書第59頁），但如附圖四編號B所示坵塊之東
      北角寬度6公尺之土地面積，依其設計，應是為於日後符
      合建築技術規則建築設計施工編第2條第1項第4款「基地
      內以私設通路為進出道路之建築物總樓地板面積合計在1,
      000平方公尺以上者，通路寬度為6公尺」之規定，以供作
      私設通路連接彰化縣彰化市崙美路使用，則臨路寬度11公
      尺顯已足供如附圖四編號B所示坵塊之南邊大部分土地面
      積經由該私設通路雙向進出彰化縣彰化市崙美路，而不會
      造成出入上之障礙，故如附圖四編號A、B所示之坵塊臨路
      寬雖有37公尺、11公尺之差異，但就對外通行之方便性而
      言，二者間實際上並無明顯重大之差距；再者，如附圖四
      編號B所示坵塊之東北角寬度6公尺土地面積既屬日後之私
      設通路，則自無畸零地之問題，且剩餘如附圖四編號B所
      示坵塊之南邊大部分土地面積實亦呈現方形而得整體規劃
      與利用，應與如附圖四編號A所示之坵塊形狀無重大差異
      ，故前揭鑑定結果就如附圖四編號B所示之坵塊最終僅於
      「土地寬度（臨路寬）」、「土地形狀」等項目扣減1.50
      %、3.00%，應屬合理。
　  如附圖四編號A、B所示之坵塊雖是分別臨寬度30公尺之彰
      化縣彰化市中華西路、寬度5至6公尺之彰化縣彰化市崙美
      路，而致所臨道路之寬度、幹道與否有所差異（見長虹估
      價報告書第59頁），然如附圖四編號A所示坵塊的日後使
      用者倘駕駛車輛出入彰化縣彰化市中華西路，根本不可能
      完全使用到30公尺之道路寬度，即超出車輛寬度之道路寬
      度對於如附圖四編號A所示之坵塊實助益不大；而寬度5至
      6公尺之彰化縣○○市○○路○○○○○○○○○○號B所示坵塊的日後使
      用者駕駛一般車輛通行，並與對向來車交會往來，而不至
      嚴重影響車輛之通行，故前揭鑑定結果就如附圖四編號B
      所示之坵塊最終僅於「道路寬度」、「道路種別」等項目
      扣減6.00%、0.50%，並無不當。
　　綜上，被告丁○○、乙○○、丙○○上開所辯：前揭鑑定結果於
      「土地使用分區管制、法定建蔽率、法定容積率及實際允
      建容積率、禁限建之有無」等行政及法令條件、「土地寬
      度（臨路寬）」、「土地形狀」、「道路寬度」、「道路
      種別」等項目調整不當，導致補償金額偏低，請求重新鑑
      定等語，並非可採，且亦無再重新鑑定之必要。　　　　
 （3）依原告甲案分割結果（即如附圖一所示）：
　　　兩造所受分配如附圖一編號A、B、B-1所示之坵塊地形不
      同，且如附圖一編號A所示之坵塊兩側分別臨彰化縣彰化
      市中華西路、崙美路，而如附圖一編號B、B-1所示之坵塊
      則僅臨彰化縣彰化市中華西路，已使如附圖一編號A所示
      之坵塊對外通行性較如附圖一編號B、B-1所示之坵塊更為
      便利，而致如附圖一編號A、B、B-1所示之坵塊有價值上
      之差異，然原告就此分割結果卻未聲請鑑定以相互補償金
      錢（見本院卷二第341頁），顯對兩造有所不公。
 （4）依原告乙案分割結果（即如附圖二所示）：
　　　原告在可供建築使用之系爭土地上只保留如附圖二編號C
      所示面積124平方公尺、寬約3.6公尺之私設通路（見本院
      卷二第77、278頁），以供如附圖二編號B所示之坵塊通行
      至彰化縣彰化市崙美路，已核與建築技術規則建築設計施
      工編第2條第1項第4款所規定「基地內以私設通路為進出
      道路之建築物總樓地板面積合計在1,000平方公尺以上者
      ，通路寬度至少為6公尺」之要求不符，導致如附圖二編
      號B所示之坵塊於日後將無法作為建築基地使用，而有損
      如附圖二編號B所示坵塊之經濟價值；再者，如附圖二編
      號A、B、B-1、C所示之坵塊地形、臨路條件不同，導致價
      值有所差異，但原告就此分割結果同未聲請鑑定以金錢補
      償（見本院卷二第341頁），已造成兩造間有不公平之情
      形。
 （5）依被告甲案分割結果（即如附圖三所示）：
　　　被告丁○○、乙○○、丙○○雖在可供建築使用之系爭土地上保
      留如附圖三編號C所示面積397平方公尺、寬6公尺之私設
      通路，以供如附圖三編號A、B所示之坵塊對外通行，然如
      附圖三編號A、B所示之坵塊已有寬度分別臨彰化縣彰化市
      中華西路、崙美路而可自行對外通行，則是否仍有再保留
      如附圖三編號C所示私設通路之必要，非無疑問；再者，
      如附圖三編號A、B所示之坵塊既屬南北向之長方形，則為
      配合如附圖三編號C所示之私設通路，日後勢必須又在如
      附圖三編號A、B所示之坵塊上規劃南北向之私設通路以連
      接如附圖三編號C所示之私設通路，反而限制如附圖三編
      號A、B所示坵塊之個別整體規劃可能性；況且，如附圖三
      編號A、A-1、B、C所示之坵塊地形、臨路條件並不相同，
      導致價值已有差異，但被告丁○○、乙○○、丙○○就此分割結
      果卻未聲請鑑定以金錢補償（見本院卷二第341頁），顯
      已造成兩造間有不公平之情事。
 （6）綜上，本院審酌兩造間之公平及意願、受分配坵塊最大化
      、系爭土地將來建築利用價值及對外之可通行性、補償金
      額等因素後，認以被告乙案合併分割系爭土地及依如附表
      二所示之金額相互補償，應屬妥適，而為可採之分割方法
      ，至原告甲案、原告乙案、被告甲案，則均礙難採取。
四、綜上所述，原告依民法第823條第1項前段、第824條第2項、
    第5項之規定，請求合併分割系爭土地，為有理由，應予准
    許，且經本院審理後，認以被告乙案合併分割系爭土地及依
    如附表二所示之金額相互補償為適當，爰判決如主文第一項
    所示。
五、本件為分割共有物事件，兩造本可互換地位，而分割方法是
    由本院依法裁量，不受當事人主張拘束，本院審酌上情，認
    倘由一造負擔全部訴訟費用顯失公平，爰依民事訴訟法第78
    條、第80條之1、第85條第1項但書之規定，諭知如主文第二
    項所示。
中　　華　　民　　國　　111 　年　　6 　　月　　17　　日
                  民事第一庭    法　官　許嘉仁
以上正本係照原本作成。
如不服本判決，須於判決送達後20日內向本院提出上訴狀（須按
他造當事人之人數附繕本）。如委任律師提起上訴者，應一併繳
納上訴審裁判費。
中　　華　　民　　國　　111 　年　　6 　　月　　17　　日
                                書記官　曾靖雯
附件：
一、附表一：被告乙案分割表。
二、附表二：被告乙案金額配賦表。
三、附表三：各共有人應有部分面積表。
四、附圖一（原告甲案）：彰化縣彰化地政事務所110年9月14日
    彰土測字第2212號土地複丈成果圖。
五、附圖二（原告乙案）：彰化縣彰化地政事務所110年9月14日
    彰土測字第2216號土地複丈成果圖。
六、附圖三（被告甲案）：彰化縣彰化地政事務所110年9月22日
    彰土測字第2283號土地複丈成果圖。
七、附圖四（被告乙案）：彰化縣彰化地政事務所110年9月22日
    彰土測字第2285號土地複丈成果圖。